【裁判字號】    99,上訴,970
【裁判日期】    990810
【裁判案由】    毒品危害防制條例
【裁判全文】
臺灣高等法院臺中分院刑事判決         99年度上訴字第970號
上  訴  人
即  被  告  戊○○
選任辯護人  王銘助律師
上列上訴人因毒品危害防制條例案件，不服臺灣臺中地方法院98
年度訴字第3391號中華民國99年3 月26日第一審判決（起訴案號
：臺灣臺中地方法院檢察署98年度偵字第21943 號；及檢察官於
民國99年2 月24日當庭以言詞追加起訴），提起上訴，本院判決
如下：
    主  文
原判決關於戊○○販賣第一級毒品、販賣第二級毒品、販賣第三
級毒品有罪部分暨定應執行刑部分均撤銷。
戊○○犯如附表所示各罪，各處如附表所示之刑（含主刑及從刑
）。主刑部分應執行有期徒刑捌年。
戊○○其餘被訴販賣第一級毒品、販賣第二級毒品部分，均無罪
。
    事  實
一、戊○○前於民國96年間，因施用毒品案件，經臺灣臺中地方
    法院以96年度豐簡字第340號判處有期徒刑2月確定，於96年
    6 月21日易科罰金執行完畢。詎戊○○猶不知悔改，明知愷
    他命（Ketamine，俗稱K 他命，下稱愷他命）係屬毒品危害
    防制條例第2條第2項第3 款所列之第三級毒品，依法不得持
    有、販賣，詎仍意圖營利，並基於販賣第三級毒品愷他命之
    犯意，以其所持用之搭配門號0000000000號之不詳廠牌型號
    行動電話（未扣案，該0000000000號門號係案外人詹育昆所
    申請，無證據證明詹育昆知悉戊○○將該0000000000號門號
    作為販賣毒品之聯絡工具）作為販賣毒品聯絡之用，與附表
    編號1.至3.所示購毒者接洽後，分別於附表編號1.至3.所示
    之時間、地點，以附表編號1.至3.所示之方式、價格，販賣
    愷他命毒品予附表編號1.至3.所示之購毒者，並均銀貨兩訖
    。嗣於98年3 月25日18時30分許，戊○○在臺中縣大平市○○街40巷口前，因另案違反毒品危害防制條例案件通緝中而
    為警緝獲，並當場扣得戊○○所有與本案販賣毒品無關之NO
    KIA牌手機1支（內搭門號0000000000號SIM卡1張）、愷他命
    2包（驗前淨重為1.395公克、0.332公克；驗後淨重為1.392
    公克、0.331公克）、愷他命捲菸1支、分裝袋1 包和愷他命
    磨粉盒1盒（ 戊○○所涉施用第二級毒品甲基安非他命部分
    ，另經臺灣臺中地方法院以98年度易字第3704號判決有期徒
    刑7月確定），而查悉上情。
二、案經臺灣臺中地方法院檢察署檢察官指揮臺中縣警察局移送
    偵查起訴及於99年2月24日當庭以言詞追加起訴。
    理  由
壹、程序方面：
一、按刑事訴訟法第159條第1項規定：「被告以外之人於審判外
    之言詞或書面陳述，除法律有規定者外，不得作為證據」；
    其立法本旨係以證人於審判外之言詞或書面陳述，屬於傳聞
    證據，此項證據，當事人無從直接對於原供述者加以詰問，
    以擔保其真實性，法院亦無從直接接觸證人而審酌其證言之
    憑信性，違背直接審理及言詞審理之原則，除具有必要性及
    信用性情況之除外者外，原則上不認其有容許性，自不具證
    據能力；至所謂具有必要性及信用性情況者，例如刑事訴訟
    法第159條之1、之2、之3、之4、之5情形，仍例外認其有證
    據能力，然此乃係指法院未於審判期日傳喚相關證人到庭，
    案件僅能依靠該等證人於審判外之陳述以為判斷之情形，始
    需就該等審判外供述證據嚴格依照刑事訴訟法第159條之1至
    之5 所定要件一一檢視各該證人之供述，作為證據之資格。
    倘法院已經依據當事人聲請傳喚證人到庭接受檢辯雙方之交
    互詰問，則法院既已透過直接、言詞審理方式檢驗過該證人
    之前之證詞，當事人之反對詰問權亦已受到保障得以完全行
    使之情況下，該等審判外證據除有其他法定事由（例如：非
    基於國家公權力正當行使所取得或私人非法取得等，而有害
    公共利益，即以一般證據排除法則為判斷），應認該審判外
    供述已得透過審判程式之詰問檢驗，而取得作為證據之資格
    ，亦即其審判外供述與審判中供述相符部分，顯然已經構成
    具備可信之特別情狀，當然有證據資格（實務上之作用常為
    引用該等陳述與審判中陳述相符，強化該證人供述之可信度
    ），其不符部分，作為檢視審判中所為供述可信與否之彈劾
    證據，當無不許之理，甚者，其不符部分倘係於司法警察、
    檢察事務官調查中之供述，作為認定被告犯罪與否或不構成
    犯罪與否之證據，亦僅需依照刑事訴訟法第159條之2規定，
    斟酌其審判外供述作成外部環境、製作過程、內容、功能等
    情況認為之前供述較為可信，即可取得證據之資格，而作為
    認定事實之證據資格（最高法院94年度台上字第2507號、95
    年度台上字第2515號判決同此意旨）。再按刑事訴訟法第15
    9條第1項規定：「被告以外之人於審判外之言詞或書面陳述
    ，除法律有規定者外，不得作為證據」，被告以外之人於檢
    察事務官、司法警察官或司法警察調查中所為之陳述，基於
    實體發現真實之訴訟目的，依同法第159條之2規定，如與審
    判中之陳述不符時，經比較結果，其先前之陳述，相對「具
    有較可信之特別情況」，且為證明犯罪事實存否所「必要」
    者，係指陳述是否出於供述者之真意、有無違法取供情事之
    信用性而言，故應就調查筆錄製作之原因、過程及其功能等
    加以觀察其信用性，據以判斷該傳聞證據是否有特別可信之
    情況而例外具有證據能力，並非對其陳述內容之證明力如何
    加以論斷，二者之層次有別，不容混淆（最高法院94年度台
    上字第629 號判決亦同此意旨）。經查：本件證人己○○、
    乙○○、甲○○、庚○○經本院或原審於審判期日傳喚到庭
    ，與上訴人即被告（下稱被告）戊○○行交互詰問程序，直
    接言詞審理檢視其證詞，故其等於警詢之供述，對於被告當
    然已取得作為證據之資格，相符部分，自有證據能力；另不
    符部分，本院斟酌：其等於前開警詢筆錄製作之過程，係由
    警員先詢問其年籍資料後，復為權利事項之告知，進而詢問
    到警局製作警詢筆錄之原因再制作警詢筆錄，亦查無系爭筆
    錄有何違法或不當取得之情形，是其等警詢證述內容之形成
    ，顯係出於自由意志而為證述，且查無其他證據足使本院認
    證人己○○、乙○○、甲○○、庚○○於警詢中之證言，有
    何違法取供情事之虞，依前開條文之意旨，證人己○○、乙○○、甲○○、庚○○於警詢中之證言，核其性質雖屬傳聞
    證據，但就警詢筆錄製作之過程加以觀察其信用性，且為證
    明犯罪事實存否所「必要」，認其等證言例外具有證據能力
    。則被告及辯護人否認證人己○○、乙○○、甲○○、庚○○等人於警詢陳述之證據能力，自屬無據。
二、按檢察官職司追訴犯罪，就審判程式之訴訟構造言，檢察官
    係屬與被告對立之當事人一方，偵查中對被告以外之人所為
    之偵查筆錄，或被告以外之人向檢察官所提之書面陳述，性
    質上均屬傳聞證據。在理論上，如未予被告反對詰問、適當
    辯解之機會，一律准其為證據，似有違當事人進行主義之精
    神，對被告之防禦權亦有所妨礙；然而現階段刑事訴訟法規
    定檢察官代表國家偵查犯罪、實施公訴，必須對於被告之犯
    罪事實負舉證之責，依法其有訊問被告、證人及鑑定人之權
    ，證人、鑑定人且須具結，而實務運作時，偵查中檢察官向
    被告以外之人所取得之陳述，原則上均能遵守法律規定，不
    致違法取供，其可信性極高，為兼顧理論與實務，乃於修正
    刑事訴訟法時，增列第159條之1第2 項，明定被告以外之人
    （含被害人、證人等）於偵查中向檢察官所為陳述，除顯有
    不可信之情況外，得為證據（最高法院95年度台上字第1044
    號判決）；且按，刑事訴訟法第159條之1第2 項，明定被告
    以外之人於偵查中向檢察官所為陳述，除顯有不可信之情況
    外，得為證據。所謂「不可信之情況」，由法院審酌被告以
    外之人於陳述時之外在環境及情況而為判斷。被告以外之人
    於偵查時，是否與被告對質，與其陳述時之外在環境並無必
    然之關聯，自不得以偵查中未經被告詰問，逕認該陳述無證
    據能力。至該等陳述與事實是否相符，要屬證據證明力之問
    題，與證據能力之有無，不容混淆（最高法院95年台上字第
    1585號判決）。另按證人於檢察官偵查中所為之陳述，審酌
    該陳述作成之客觀條件及環境，認其心理狀態健全，並無受
    到脅迫、利誘或詐欺，自非顯有不可信之情形，依刑事訴訟
    法第159條之1第2 項規定，亦得為證據（最高法院95年度台
    上字第934 號判決）。經查，證人己○○、乙○○、甲○○
    、庚○○於檢察官偵查中分別證述親身經歷情節，非屬傳聞
    證據，且渠等亦均無受到脅迫、利誘或詐欺情形，並無顯不
    可信之情況存在，而本院或原審審理時，亦傳喚證人己○○
    、乙○○、甲○○、庚○○到庭，業經保障被告之對質詰問
    權，是被告及辯護人空言爭執證人己○○、乙○○、甲○○
    、庚○○於偵查中之證詞證據能力，即無可採，應認證人己○○、乙○○、甲○○、庚○○於檢察官偵訊時之證詞，具
    有證據能力。
三、按「依法院組織法第60條及刑事訴訟法第228條至第231條之
    1 規定，檢察官職司犯罪偵查權，其於偵查中為蒐集調查被
    告之犯罪證據而為偵查權之實施，除法有明文者外，本不拘
    一定之形式，關於訊問證人，法亦無明文必須使被告在場並
    使其有詰問之機會，其在尚不知被告為何人之偵查階段，益
    無使被告在場並賦予詰問證人之可能；況刑事訴訟法採證據
    裁判主義，所有供證明犯罪所用證據，均須於審判中踐行調
    查（包含證人之交互詰問）、辯論程序，始得採為斷罪之資
    料，亦不致有侵犯法律對被告人權保障之虞。是刑事訴訟法
    所規定傳聞法則之例外，其中就被告以外之人於偵查中向檢
    察官所為之陳述，因檢察官代表國家偵查犯罪時，原則上當
    能遵守法定程序，被告以外之人如有具結能力，並經依法具
    結以擔保其係據實陳述者，依第159條之1第2項規定『 除顯
    有不可信之情況者外』，仍得為證據。」（詳最高法院97年
    度台上字第93號判決意旨）、「被告以外之人於偵查中向檢
    察官所為之陳述，除顯有不可信之情況者外，得為證據，刑
    事訴訟法第159條之1第2項定有明文。 蓋現行法之檢察官仍
    有訊問被告、證人及鑑定人之權限，其應踐行之程序又多有
    保障被告或被害人之規定，證人、鑑定人於偵查中亦均須具
    結，就刑事訴訟而言，其司法屬性甚高；而檢察官於偵查程
    序取得之供述證據，其過程復尚能遵守法令之規定，是其訊
    問時之外部情況，積極上具有某程度之可信性，除消極上顯
    有不可信之情況者外，均得為證據。故主張其為不可信積極
    存在之一方，自應就此欠缺可信性外部保障之情形負舉證責
    任。」（詳最高法院98年度台上字第2904號判決意旨）。查
    證人丙○○於偵查中之陳述，既經依法具結以擔保其係據實
    陳述者，依刑事訴訟法第159條之1第2項規定， 除顯有不可
    信之情況者外，自得作為證據，而被告及其辯護人於本院準
    備程序時及審理中主張證人丙○○於偵查中之陳述無證據能
    力，依前揭說明，自應負舉證責任以證明有何顯不可信之情
    況，然被告及其辯護人僅泛稱：因證人丙○○於偵查時所為
    之證述為被告以外之人於審判外之陳述云云，尚非可採，則
    依刑事訴訟法第159條之1第2項規定， 證人丙○○於偵查中
    之陳述自有證據能力。又被告於原審曾聲請調查證人丙○○
    ，惟證人丙○○經原審合法傳喚、拘提均未到庭（見原審卷
    二第64-2至第64-5頁），且查丙○○於98年10月27日因另涉
    毒品案件經臺灣臺中地方法院檢察署通緝中（見本院卷第11
    1頁），故本院即不再調查證人丙○○， 逕引用證丙○○偵
    查中陳述為本案證據。至證人丙○○於警詢之陳述，經查並
    不合於刑事訴訟法第159條之2傳聞法則例外之規定，故不引
    為本案證據，併說明之。
四、再按有事實足認被告或犯罪嫌疑人有最輕本刑為3 年以上有
    期徒刑之罪，並危害國家安全或社會秩序情節重大，而有相
    當理由可信其通訊內容與本案有關，且不能或難以其他方法
    蒐集或調查證據者，得發通訊監察書；前項通訊監察書，偵
    查中由檢察官依司法警察機關聲請或依職權以書面記載第11
    條之事項，並敘明理由、檢附相關文件，聲請該管法院核發
    ，通訊保障及監察法第5條第1項第1款、第2項分別定有明文
    。本案承辦警員對於被告所持用門號0000000000號號行動電
    話實施通訊監察，前經原審核准在案，此有詳載聲監案號、
    案由、監察電話、對象之本院通訊監察書5 份（見原審卷一
    第181-185頁、第189-194頁）附卷可稽，係依法所為之通訊
    監察，並經公訴人、被告及其選任辯護人於本院審理時均表
    示沒有意見，況審酌電話監聽侵害被告權益之種類及輕重、
    對於被告訴訟上防禦不利益之程度、犯罪所生之危害或實害
    等情形，兼顧人權保障及公共利益之均衡維護，堪認本案此
    部分電話通訊監察合於比例原則，應具有證據能力。
五、復按依據監聽錄音結果予以翻譯而製作之通訊監察譯文，乃
    該監聽錄音內容之顯示，此為學理上所稱之派生證據，屬於
    文書證據之一種。此於被告或訴訟關係人對其譯文之真實性
    發生爭執或有所懷疑時，法院固應依刑事訴訟法第165條之1
    第2 項規定勘驗該監聽之錄音帶踐行調查證據之程式，以確
    認該錄音聲音是否為本人及其內容與通訊監察譯文之記載是
    否相符；然如被告或訴訟關係人對其監聽錄音之譯文真實性
    並不爭執，顯無辨認其錄音聲音之調查必要性。是法院於審
    判期日就此如已踐行提示通訊監察譯文供當事人辨認或告以
    要旨，使其表示意見等程式並為辯論者，其所為之調查證據
    程式即無不合（參見最高法院96年度台上字第1869號判決意
    旨）。本案公訴人、被告及其選任辯護人於本院審理時對於
    卷附之通訊監察譯文內容均表示無意見，即對上開通訊監察
    譯文真實性並不爭執，本院並於審判期日踐行提示該通訊監
    察譯文供當事人辨認或告以要旨，使其表示意見，是本院審
    酌上開通訊監察譯文之書面作為時之情況，認為適當作為證
    據具有證據能力。
六、又按被告以外之人於審判外之言詞或書面陳述，除法律有規
    定者外，不得作為證據，刑事訴訟法第159條第1項固定有明
    文。惟按被告以外之人於審判外之陳述，雖不符前4 條之規
    定，而經當事人於審判程序同意作為證據，法院審酌該言詞
    陳述或書面陳述作成時之情況，認為適當者，亦得為證據；
    當事人、代理人或辯護人於法院調查證據時，知有第159 條
    第1 項不得為證據之情形，而未於言詞辯論終結前聲明異議
    者，視為有前項之同意，亦為同法第159條之5第1項、第2項
    所明文規定。查本件判決其餘後述引為證據資料，固屬於被
    告以外之人於審判外之言詞、書面陳述者，惟均已於本院調
    查證據序及審理期日提示並告以要旨後，檢察官、被告及其
    辯護人均知悉該等證據係被告以外之人於審判外之陳述，而
    均未於言詞辯論終結前表示異議，本院審酌上開證據作成時
    之情況，認為適當，依刑事訴訟法第159條之5第1項、第2項
    規定，均應有證據能力。
貳、有罪部分：
一、訊據被告戊○○矢口否認有為附表所示之販賣第三級毒品犯
    行，辯稱：伊並未販賣毒品予甲○○、庚○○，伊僅免費提
    供第三級毒品愷他命予甲○○、庚○○施用云云。
二、惟查：
  (一)被告販賣第三級毒品愷他命予證人甲○○部分（附表編號1.
    2.部分）：
  1.證人甲○○於附表編號1.2.所示之時間、地點、金額及聯絡
    方式，向被告購買愷他命，並由被告出面交付毒品、收取毒
    品價金等事實，業據證人甲○○於98年5 月22日警詢時陳稱
    ：「（0000000000號電話為何人持用？）是我在使用。‧‧
    ‧（你施用何種毒品？）第三級K他命。‧‧‧（你施用之K
    他命向何人購買？）綽號『太子』戊○○之男子。‧‧‧（
    如何交易？）一手交錢一手交毒品。（都由何人與你交易？
    ）戊○○本人。‧‧‧（你向戊○○購買毒品時如何與他聯
    絡？）以我持用之0000000000號撥打戊○○持用之0926號電
    話《後面號碼忘了》。（警方提示戊○○持用之電話是否為
    0000000000號？）是的。（警方提示監察戊○○持用000000
    0000號話於97年12月31日16時56分40秒，戊○○以00000000
    00號電話撥打你持用之0000000000號電話，電話中你談及你
    那裡有2顆、兩件係何意？ ）兩係件係1000元K他命1.6公克
    。（該通電話聯絡後於何時何地交易？交易數量？金額？）
    於當天19時許由戊○○送至我家《臺中縣大雅鄉○○村○○○路60號》附近交易，交易100元K他命1.6公克。‧‧‧於9
    7年 12月19日13時30分許在臺中市○○○路近華美西街路口
    ，與戊○○交易K他命10克‧‧‧」等語（見警詢卷第56-60
    頁）、於98年6月10日偵訊時具結證稱：「（K他命來源？）
    我跟綽號太子之戊○○購買K他命‧‧‧於 97年12月19日在
    台中市○○○路上，向綽號太子之戊○○購買1千元K他命‧
    ‧‧於97年12月31日，在我台中縣大雅鄉住處，向綽號太子
    之戊○○購買K他命‧‧‧（ 如何與綽號太子之戊○○聯絡
    購買K他命之事？）我用我手機0000000000， 與綽號太子之
    戊○○0000000000號手機聯絡購買K他命。」等語， 並指認
    綽號「太子」之成年男子即為被告（見 98年度偵字第21943
    號卷第66-67頁）， 由證人甲○○於警詢及偵訊時之證述可
    知，甲○○確實於97年12月19日以其持用之0000000000號行
    動電話撥打被告持用之0000000000號行動電話，與被告相約
    在臺中市○○○路近華美西街路口碰面，被告即以4000元之
    價格，販賣重約10公克之愷他命予甲○○；另於97年12月31
    日16時56分許，被告持用之0000000000號行動電話撥打甲○○持用之0000000000號行動電話， 2人相約在甲○○住處附
    近碰面，被告即以1000元之價格， 販賣重約1.6公克之愷他
    命予甲○○等情。是有關甲○○如何向被告購買愷他命之經
    過，即相關之聯繫方法、時間、地點、數量、價格、收受毒
    品及付款之方式等，有關交易過程之重要情節，證人甲○○
    於警詢及偵查中之證述均相一致，並無矛盾之處。
  2.佐以證人甲○○於97年12月19日12時3分許、13時8分許及97
    年12月31日16時56分許，曾以0000000000號行動電話與被告
    持用之0000000000號行動電話通聯，且與被告為以下通話內
    容：「
  97年12月19日12時3分許之通聯內容：
    B（甲○○）：太子，現在有嗎？
    A（被告）：有，要拿去哪裡？
    B（甲○○）：我的公司，我要十喔。
    A（被告）：你現在很趕嗎？
    B（甲○○）：3點之前到就可以了。
    A（被告）：我大概1點半左右到。
    B（甲○○）：好。」
  同日13時8分許之通聯內容：
    B（甲○○）：你出發了嗎？
    A（被告）：我再10分鐘就到了。你朋友到了嗎？
    B（甲○○）：他說你來了之後再打電話給她，但他晚上才
      能給你錢喔。
    A（被告）：你現在可以打了。
    B（甲○○）：晚上下班時候你來載我，我們一起回大雅，
      我再拿5千塊給你。
    A（被告）：問題是我等下就要回家了。
    B（甲○○）：那我跟他講一下好了。
    A（被告）：所以你現在就叫他過來ㄚ。
    B（甲○○）：因為他說還要去領錢，我跟他說沒有關係，
      我們都住大雅，我再拿給你就好了。那我在打電跟他一下好
      了。
    A（被告）：好。
  97年12月31日16時56分之通聯內容：
    B（甲○○）：你忙完了嗎？
    A（被告）：算忙完了。
    B（甲○○）：你那裡有兩顆、兩件嗎？
    A（被告）：有啊。
    B（甲○○）：我在家啦，想說要你拿過來給我。
    A（被告）：好。
    B（甲○○）：你很快還是很晚。
    A（被告）：很快。
    B （甲○○）：好。」等情，有臺灣臺中地方法院檢察署通
    訊監察書及通訊監察譯文在卷可稽（見原審卷一第100、107
    頁、第181 頁以下），依被告與證人甲○○之通訊監察譯文
    ，雖雙方未明示購買愷他命，惟衡之愷他命係屬第三級毒品
    ，販賣愷他命屬違法行為，為治安機關所嚴查，此為眾所週
    知，毒品交易均於隱密下進行，其以通信聯絡亦鮮有明白直
    接以「毒品」、「愷他命」等名稱或相近之用語稱之，都以
    暗語或彼此已有默契之含混語意而為溝通（最高法院95年度
    台上字第7319號判決意旨參照），因此，依上開通訊監察譯
    文，雖未見雙方明言購買毒品之說詞，惟依證人甲○○證述
    有向被告購買愷他命之證詞，並參酌其通訊之內容，足徵證
    人甲○○證述確與被告有交易愷他命之情節尚非憑空虛捏，
    應堪採信。又前揭行動電話通訊監察譯文，與證人甲○○之
    證述有相當之關聯性，足以補強證人甲○○之證詞，而擔保
    其前開所稱向被告購買愷他命之真實性，是據上事證，足見
    證人甲○○確實於有約定要向被告購買愷他命，否則為何有
    此對話？參諸證人甲○○於偵查中證稱其與被告並無仇恨過
    節或金錢糾紛等語（98年度偵字第21943號卷第67頁）， 衡
    諸常情，證人甲○○與被告並無怨隙，應無甘冒偽證罪之處
    罰，誣指被告涉犯販賣第三級毒品之重罪，而為虛偽陳述之
    必要，足見證人甲○○證述曾於97年12月19日、同12月31日
    與被告以行動電話聯絡，相約愷他命，並由被告親自交付愷
    他命且收取價金乙情應屬真實可信， 被告確係販賣該2次愷
    他命予證人甲○○無訛。至證人甲○○於偵訊時雖稱其於97
    年12月19日係以1千元之價格向被告購買愷他命云云， 然證
    人甲○○於警詢時稱：「1000元K他命1.6公克‧‧‧於97年
    12月19日13時30分許在臺中市○○○路近華美西街口，與戊○○交易K他命10克‧‧‧ 」等語（見警詢卷59頁反面），
    且觀諸上開97年12月19日之通訊監察譯文內容，證人甲○○
    曾向被告提及「十」、「5千元」等語，顯然證人甲○○於9
    7年12月19日係以5千元之價格，向被告購買愷他命10公克，
    起訴書認被告於97年12月19日販賣1千元愷他命予甲○○ ，
    顯係誤載，應予更正。
  3.又證人甲○○雖於原審及本院審理時翻異前詞，改稱：
    伊跟戊○○拿愷他命都沒有付錢云云，此不僅證人甲○○於
    警詢、偵訊證稱向係被告購買愷他命之陳述不符，且與前述
    通訊監察譯文內容相違，況審酌證人甲○○為年滿20歲（證
    人甲○○係74年7月5日生）之成年人，係具相當生活智識經
    驗之成年人，其對於「販賣」毒品、「購買」毒品、「免費
    」提供毒品毒品間之差別，當能輕易分別，苟被告並無於97
    年12月19日、同年12月31日販賣愷他命予證人甲○○，證人
    甲○○豈會迭次於警詢、檢察官偵訊時明白指證於附表編號
    1.2.所示時、地，係向被告「購買」愷他命？證人甲○○應
    無設詞誣陷被告之動機存在，倘被告未向證人甲○○收取愷
    他命之費用，衡諸常情，證人甲○○當無於警詢、檢察官偵
    訊時迭次故意捏造不利於被告之供述之理。依此，堪認證人
    甲○○確於附表編號1.2.所示時、地，向被告購買愷他命乙
    節，殆無疑義。從而，足見其於原審及本院之證述，應係迴
    護被告之詞，不足採為有利被告之認定，有關證人甲○○向
    被告購買愷他命之經過，自仍應以證人甲○○於警詢及偵訊
    時證述之情節為準。
  (二)被告販賣第三級毒品愷他命予證人庚○○部分（附表編號3.
    部分）：
  1.證人庚○○於附表編號3.所示之時間、地點、金額及聯絡方
    式，向被告購買愷他命，並由被告出面交付毒品、收取毒品
    價金等事實，業據證人庚○○於98年6 月10日警詢時陳稱：
    「（你所持用行動電話門號？）除了持用0000000000、0000
    000000之外，還有其他大約6、7支的行動電話，但號碼我忘
    記了。（你有無施用毒品之習慣？施用何種毒品？）我有施
    用毒品安非他命及K 他命的習慣‧‧‧（你是否認識戊○○
    ？）認識‧‧‧（警方針對戊○○、綽號『太子』之人所持
    用之0000000000號行動電話聲請通訊監察，98年2 月23日15
    時53分47秒起至2 月23日20時22分58秒你打給戊○○與他通
    話，該通譯文內容為何？）我是要向戊○○購買K 他命，我
    所說的『泡麵』就是要跟他購買K 他命。當時我跟戊○○約
    好之後，戊○○就到我所住的地方西屯路與河南路路口的公
    寓大樓『名流廣場』，他上來我家之我向戊○○購買2000元
    的K他命，重量約為4公克。‧‧‧（警方提供編號01至09照
    片之男子供你指認，請你指認戊○○《綽號太子》相片編號
    為何【警方告知涉嫌人可能在下列指認相片中，也有可能表
    內之人不是涉嫌對象】？）我確定相片編號04的男子就是戊○○。」等語（見警詢卷第66-70頁）、於98年6月10日偵訊
    時具結證稱：「（K 他命來源？）我向綽號太子之成年男子
    購買K他命‧‧‧（何時地向綽號太子之成年男子購買K他命
    ？）98年2 月23日，在臺中市○○路及西屯路口的住處，向
    綽號太子之成年男子購買2千元K他命。‧‧‧（你如何與綽
    號太子之成年男子聯絡購買K 他命之事？）我用0000000000
    手機與綽號太子之成年男子0000000000手機聯絡購買K 他命
    。」等語，並指認綽號「太子」之成年男子即為被告（見98
    年度偵字第21943號卷第84-85頁），由證人庚○○於警詢及
    偵訊時之證述可知，庚○○確實於98年2 月23日15時53分47
    秒起至2月23日20時22分58秒， 以其持用之0000000000號行
    動電話撥打被告持用之0000000000號行動電話，與被告相約
    在臺中市○○路與河南路之台流廣場大樓內碰面，被告即以
    2000元之價格，販賣重約4公克之愷他命予庚○○等情。 是
    有關庚○○如何向被告購買愷他命之經過，即相關之聯繫方
    法、時間、地點、數量、價格、收受毒品及付款之方式等，
    有關交易過程之重要情節，證人庚○○於警詢及偵查中之證
    述均相一致，並無矛盾之處。
  2.佐以證人庚○○於98年2月23日15時53分47秒起至2月23日20
    時22分58秒，曾以0000000000號行動電話與被告持用之0000
    000000號行動電話通聯，且與被告為以下通話內容：「
  98年2月23日15時53分47秒許之通聯內容：
    B（庚○○）：老闆叫我打電話叫你。
    A（被告）：剛睡起來，我等下就過去。
    B（庚○○）：你有看到我的訊息嗎？
    A（被告）：有啦。
    B（庚○○）：過來我在跟你講。
    A（被告）：嗯。
  98年2月23日16時07分22秒許之通聯內容：
    B（庚○○）：你要帶我的喔。
    A（被告）：帶你的。
    B（庚○○）：你上次給我的沒有了。
    A（被告）：好啦。
  98年2月23日17時48分38秒許之通聯內容：
    B（庚○○）：你好了嗎？我們在等你
    A（被告）：等一下啦。
  98年2月23日19時16分31秒許之通聯內容：
    B（庚○○）：快點啦，我朋友找我啦，我這邊都沒有泡麵
      了。
    A（被告）：好啦。
  98年2月23日20時22分58秒許之通聯內容：
    A（被告）：我到了啦。
    B （庚○○）：好。」之事實，有臺灣臺中地方法院檢察署
    通訊監察書及通訊監察譯文在卷可稽（見原審卷一第147 頁
    、第181 頁以下），依被告與證人庚○○之通訊監察譯文，
    雖雙方未明示購買愷他命，惟衡之愷他命係屬第三級毒品，
    販賣愷他命屬違法行為，為治安機關所嚴查，此為眾所週知
    ，毒品交易均於隱密下進行，其以通信聯絡亦鮮有明白直接
    以「毒品」、「愷他命」等名稱或相近之用語稱之，都以暗
    語或彼此已有默契之含混語意而為溝通（最高法院95年度台
    上字第7319號判決意旨參照），因此，依上開通訊監察譯文
    ，雖未見雙方明言購買毒品之說詞，惟依證人庚○○證述有
    向被告購買愷他命之證詞，並參酌其通訊之內容，足徵證人
    庚○○證述確與被告有交易愷他命之情節尚非憑空虛捏，應
    堪採信。又前揭行動電話通訊監察譯文，與證人庚○○之證
    述有相當之關聯性，足以補強證人庚○○之證詞，而擔保其
    前開所稱向被告購買愷他命之真實性，是據上事證，足見證
    人庚○○確實於有約定要向被告購買愷他命，否則為何有此
    對話？參諸證人庚○○於偵查中證稱其與被告並無仇恨過節
    或金錢糾紛等語（98年度偵字第21943 號卷第85頁），衡諸
    常情，證人庚○○與被告並無怨隙，應無甘冒偽證罪之處罰
    ，誣指被告涉犯販賣第三級毒品之重罪，而為虛偽陳述之必
    要，足見證人庚○○證述曾於98年2 月23日與被告以行動電
    話聯絡，相約愷他命，並由被告親自交付愷他命且收取價金
    乙情應屬真實可信，被告確係於附表編號3.所示時地販賣愷
    他命1次予證人庚○○，應無疑義。
  3.雖證人庚○○於原審審理時具結證稱：伊不清楚何為買賣，
    當天原本說好伊要跟戊○○買2千元的愷他命，但後來戊○○都沒有收錢，說要送伊，伊未向警察、檢察官說戊○○送
    伊毒品，是因為伊會錯意，不懂什麼是賣，什麼是送之詞（
    見原審卷一第280-281頁）， 並於本院審理時改稱被告並未
    向伊收錢云云，此不僅證人庚○○於警詢、偵訊證稱向係被
    告購買愷他命之陳述不符，況審酌證人庚○○為年滿20歲（
    證人庚○○係74年11月16日生）之成年人，係具相當生活智
    識經驗之成年人，其對於「販賣」毒品、「購買」毒品、「
    免費」提供毒品毒品間之差別，當能輕易分別，苟被告並無
    於99年2月23日販賣愷他命予證人庚○○， 證人庚○○豈會
    迭次於警詢、檢察官偵訊時明白指證於附表編號3.所示時、
    地，係向被告「購買」愷他命？證人庚○○應無設詞誣陷被
    告之動機存在，倘被告未向證人庚○○收取愷他命之費用，
    證人庚○○當無於警詢、檢察官偵訊時迭次故意捏造不利於
    被告之供述之理。依此，堪認證人庚○○確於附表編號3.所
    示時、地，向被告購買愷他命乙節，殆無疑義。從而，證人
    庚○○於原審及本院之證述，應係迴護被告之詞，不足採為
    有利被告之認定，有關證人庚○○向被告購買愷他命之經過
    ，自仍應以證人庚○○於警詢及偵訊時證述之情節為準。
  (三)查販賣愷他命係違法行為，非可公然為之，且有其獨特之販
    售通路及管道，復無公定價格，又屬容易增減分裝之物，每
    次買賣之價量，均可能隨時依雙方關係深淺、資力、需求量
    及對行情之認知、來源是否充裕、查緝鬆嚴、購買者被查獲
    時供述購買對象之可能風險評估等，而異其標準，非可一概
    而論，本件被告否認有附表所示販賣愷他命之事實，致本院
    無從查得其販入愷他命之真正價格及其因非法販賣愷他命予
    證人甲○○、庚○○而獲得之具體利潤金額，然按近來政府
    為杜絕毒品之氾濫，對於查緝施用及販賣毒品之工作，無不
    嚴加執行，販賣毒品罪又係重罪，設若無利可圖，衡情一般
    持有毒品之人當無輕易將所持有之愷他命屢次轉讓他人而甘
    冒於再次向他人購買時，而有被查獲移送法辦之危險之理。
    且不論是瓶裝或袋裝之愷他命，均可任意分裝或增減其份量
    ，而每次買賣之價量，亦隨時隨雙方關係之深淺、當時之資
    力、需要程度及對行情之認知等因素，機動的調整，因之販
    賣之利得，除經坦承犯行，或帳冊價量均臻明確外，委難察
    得實情，職是之故，縱未確切查得販賣賺取之實際差價，但
    除別有事證，足認係按同一價格轉讓，且確未有牟利之意圖
    外，尚難執此認非法販賣之事證有所不足，致知過坦承者難
    辭重典，飾詞否認者反得逞僥倖，而失情理之平，惟販賣之
    人從價差或量差中牟利之方式雖異，然其販賣目的在意圖營
    利則同一，堪認被告販入愷他命之價格必較販出之價格低廉
    ，或以同一價格而減少愷他命之份量，而有從中賺取差額利
    潤圖利之意圖及事實，此應屬合於論理法則，且不違背社會
    通常經驗之理性判斷，是被告販賣愷他命，有營利之意圖，
    亦可認定。因此，被告於附表所示之時間、地點、金額及聯
    絡方式，販賣愷他命予甲○○、庚○○，且因而分別取得如
    附表所示之販賣第三級毒品愷他命所得財物，而藉此牟利之
    事實，已堪認定。被告辯稱未販賣愷他命予甲○○、庚○○
    ，顯屬事後卸責諉過之詞，不足採信。
  (四)綜上所述，被告意圖營利而於附表所示之時、地，販賣第三
    級毒品愷他命之犯行，堪予認定，應依法論科。
三、比較新舊法部分：
    按行為後法律有變更者，適用行為時之法律，但行為後之法
    律有利於行為人者，適用最有利於行為人之法律，現行刑法
    第2條第1項訂有明文。又依最高法院95年5月23日刑事庭第8
    次會議決議，關於法律變更之比較適用原則，於比較時應就
    罪刑有關之共犯、未遂犯、想像競合犯、牽連犯、連續犯、
    結合犯，以及累犯加重、自首減輕暨其他法定加減原因（如
    身分加減）與加減比例等一切情形，本於統一性及整體性原
    則，綜其全部罪刑之結果而為比較。本件被告行為後，毒品
    危害防制條例第4條、第17條業已修正，並於98年5月20日修
    正公布，同年月22日施行（按法規之制定與法規之修正，如
    有特定生效日之必要者，依中央法規標準法第14條或第20條
    第2 項準用第14條之規定，應分別特定其施行日期。法規制
    定或前次修正基於特殊因素所特定之施行日期，並不適用於
    日後修正或再次修正之條文。又法律之制定或修正，若未明
    定施行日期者，中央法規標準法雖未規定應自何時生效，然
    法律既經制定或修正並經總統公布，自應依一般原則，自公
    布日起算至第3 日發生效力。至於92年7月9日修正公布之毒
    品危害防制條例第36條規定：「本條例自公布後6 個月施行
    。」其立法理由係謂：「(一)依修正草案第2條第3項規定，法
    務部需會同衛生署成立審議委員會每3 個月定期檢討調整毒
    品之分級及品項，而本次新增第四級毒品，有需要在新法施
    行前先經該審議會檢討後再調整公布，爰預留6 個月緩衝期
    ，以利處理。(二)依本條例新修正之規定，有必要再訂定相關
    子法及修正相關法規，以配合本條例之施行，故亦有需要預
    留適當緩衝期，以利訂頒相關子法及相關法規之配合修正。
    」故該條規定，顯係因應該次修正之需，始預留適當之緩衝
    期。與本次之修正並未定有施行日期之特別規定，且亦未明
    示係基於何特殊因素而修正，自並不能適用92年7月9日修正
    公布之毒品危害防制條例第36條自公布後6 個月施行之規定
    ，司法院98年6月29日院台廳刑一字第0980014643 號函亦採
    同旨）。是被告犯後法律已有變更：
  1.修正前毒品危害防制條例第4條第3項原規定：「製造、運輸
    、販賣第三級毒品者，處5 年以上有期徒刑，得併科新臺幣
    5 萬元以下罰金。」，經修正為：「製造、運輸、販賣第三
    級毒品者，處5年以上有期徒刑，得併科新臺幣7百萬元以下
    罰金。」，經比較新舊法律後，以修正前之有關罰金刑之規
    定有利於行為人，修正後之規定並非較有利於被告，依刑法
    第2條第1項前段之規定，自應適用修正前即行為時毒品危害
    防制條例第4條第3項之規定處斷。
  2.修正前毒品危害防制條例第17條原規定：「犯第4條第1項至
    第4項、第5條第1項至第4項前段、第6條第1項至第4項、第7
    條第1項至第4項、第8條第1項至第4項、第10條或第11條第1
    項、第2 項之罪，供出毒品來源，因而破獲者，得減輕其刑
    。」，嗣經修正為：「（第一項）犯第4條至第8條、第10條
    或第11條之罪，供出毒品來源，因而查獲其他正犯或共犯者
    ，減輕或免除其刑。（第二項）犯第4條至第8條之罪於偵查
    及審判中均自白者，減輕其刑。」，亦即該條例修正前第17
    條規定必須因而破獲上游毒品供應者，始得減輕其刑，且僅
    得減輕其刑，其適用之條件較嚴，而該條例修正後第17條第
    1 項規定適用之條件較寬，且就刑罰部分改為必減或免除其
    刑，復增列第二項關於於偵查及審判中均自白者減輕其刑之
    規定，此新修正之規定，顯已影響行為人刑罰之法律效果，
    自屬法律有變更，經比較新、舊法律結果，如行為人之行為
    符合該條例修正後第17條第1項、第2項之規定，自以新法較
    有利於行為人，依刑法第2條第1項但書規定，此時即應適用
    裁判時之法律即修正後毒品危害防制條例第4條第1項、第17
    條第1項、第2項之規定論處。
  3.以本件被告所犯販賣第三級毒品罪而言，被告否認犯罪，而
    無修正後毒品危害防制條例第17條減輕其刑規定之適用，是
    本件適用結果，依刑法第2條第1項之規定及前揭最高法院決
    議綜其全部罪刑新舊法比較之結果，修正後之毒品危害防制
    條例之規定並無較修正前有利於被告，就被告所犯上開販賣
    第三級毒品犯行，仍應適用被告行為時即修正前毒品危害防
    制條例第4條第3項規定處斷。
四、論罪科刑部分：
  (一)按愷他命係屬毒品危害防制條例第2條第2項第3 款所管制之
    第三級毒品，不得非法持有、販賣。故核被告上開賣第三級
    毒品之犯行，均係犯修正前毒品危害防制條例第4條第3項之
    販賣第三級毒品罪（原審判決誤繕為毒品危害防制條例第 4
    條第2 項）。被告持有愷他命之低度行為應為販賣愷他命之
    高度行為所吸收，不另論罪。
  (二)按刑法於94年2月2日修正公布，於95年7月1日施行時，已刪
    除第56條連續犯之規定，將在刑法上本應各自獨立評價之數
    罪，回歸本來就應賦予複數法律效果之原貌。故在刑法修正
    施行後，有多次觸犯犯罪構成要件相同之犯行，原則上均應
    一罪一罰。至於所謂接續犯，雖在刑法之評價上僅認為成立
    一罪，然必須數行為於同時同地或密切接近之時地實施，侵
    害同一之法益，各行為之獨立性極為薄弱，依一般社會健全
    觀念，在時間差距上，難以強行分開，在刑法評價上，以視
    為數個舉動之接續施行，合為包括之一行為予以評價，較為
    合理，始能論以接續犯，而為包括之一罪。又刑法上所謂集
    合犯是指立法者所制定之犯罪構成要件中，本就預定有數個
    同種類之行為將反覆實行之犯罪而言，是將各自實現犯罪構
    成要件之多數行為，解釋為集合犯，而論以一罪。是以對於
    接續犯或集合犯，必須從嚴解釋，以符合立法者之意向。如
    行為人先後數行為，在客觀上係逐次實施，侵害數個同性質
    之法益，其每一前行為與次行為，依一般社會健全觀念，在
    時間差距上，可以分開，在刑法評價上，各具獨立性，每次
    行為皆可獨立成罪，自應按照其行為之次數，一罪一罰（參
    照最高法院96年度臺上字第3531號判決意旨、97年度台上字
    第345 號判決意旨）。本案依本院認定之事實，被告分別於
    附表所示之時地販賣第三級毒品愷他命之犯行，交易時間、
    地點並非一致，每次行為在時間差距上可以分開，且販賣對
    象又非同一，足認其主觀上難認出於一次決意，在刑法評價
    上亦各具獨立性，每次行為皆可獨立成罪，依社會通念，修
    法後應認為數罪之評價，始符合刑罰公平原則。是被告就如
    附表所示之販賣第三級毒品愷他命犯行，均犯意各別，行為
    互異，應予分論併罰。
  (三)被告前於96年間，因施用毒品案件，經原審以96年度豐簡字
    第340號判處有期徒刑2月確定，於96年6 月21日易科罰金執
    行完畢乙節，有臺灣高等法院被告前案紀錄表1 份在卷可稽
    ，其受有期徒刑之執行完畢，5 年以內故意再犯有期徒刑以
    上之2罪，均為累犯，均應依刑法第47條第1項規定加重其刑
    。
四、原審以被告罪證明確，予以論罪科刑，固非無見。惟查：(一)
    被告持用之0000000000號行動電話門號，係案外人詹育昆申
    辦，並非被告所有，此有持用人資料查詢在卷可按（本院卷
    第54頁），原審認係被告所有，顯然有誤；(二)被告用以與甲○○等人聯絡之不詳廠牌型號行動電話，並無證據證明未滅
    失，原審遽予宣告沒收，亦有未當；(三)原審認定被告另有販
    賣第一級毒品海洛因予羅彤瑄、乙○○，販賣第二級毒品予
    丙○○之行為，與本院認定此部分並無積極事證可資證明被
    告有此部分之行為不符（如後述），其事實認定尚有未洽。
    被告上訴意旨，否認涉有上開犯行，雖無理由，然原審判決
    既有上開可議之處，自應由本院將原審判決關於被告販賣第
    一級毒品、販賣第二級毒品、販賣第三級毒品有罪部分及定
    應執行刑部分均予以撤銷改判。爰審酌被告為牟取利益，無
    視國家杜絕毒品犯罪之禁令，販賣愷他命予吸毒者，戕害國
    民健康，並有滋生其他犯罪之可能，危害社會治安甚鉅，自
    有非是，然斟酌被告販賣愷他命之次數僅有3次 、販賣所得
    非鉅及其犯後態度等一切情狀，分別量處如主文第二項所示
    之刑，並定其應執行之刑。
五、沒收部分：
  (一)按毒品危害防制條例第19條第1 項規定，犯販賣毒品罪者，
    其犯罪所得之財物均沒收之，係採義務沒收主義。故販賣毒
    品所得之對價，不問其中成本若干，利潤多少，均應全部諭
    知沒收，貫徹政府查禁煙毒之決心，以符立法本旨（最高法
    院91年度臺上字第2419號判決意旨參照）。又所謂「其因犯
    罪所得之財物」，並不以當場搜獲扣押者為限；而販賣毒品
    所得之對價，不問其中何部分屬於成本，何部分屬於犯罪所
    得之財物，應均予沒收，始與上開法條之規定符合；且因犯
    罪所得之財物，亦不能與正常營利事業計算營利所得之情形
    ，相提並論（最高法院65年度第5 次刑庭庭推總會議決議意
    旨參照）。查被告販賣毒品愷他命予附表所示之人，販賣毒
    品所得均詳附表所示，雖未扣案，既為被告因犯罪所得之財
    物，仍應依毒品危害防制條例第19條第1 項之規定併予諭知
    沒收，如全部或一部不能沒收時，依同條項之規定，應以其
    財產抵償之。
  (二)未扣案之不詳廠牌型號行動電話（內插有案外人詹育昆申辦
    之0000000000號SIM 卡）雖為被告與購毒者聯絡之用，然並
    未扣案，亦無法證明現尚存在，顯然已滅失，自無從諭知沒
    收。另0000000000號門號非以被告名義申租，已如前述，是
    上揭門號之晶片識別卡，尚難認定為被告所有之物，爰不併
    予宣告沒收。
  (三)再按沒收為從刑之一種，依主從不可分原則，應附隨於主刑
    而同時宣告之，除有罪、免刑等判決，於裁判時併宣告外，
    如諭知無罪之判決，既無主刑，從刑亦無所附麗，故案內之
    違禁物，應另依刑法第40條但書，由檢察官聲請單獨宣告沒
    收（最高法院78年台非字第72號判例、89年度台上字第 851
    號判決、92年度台上字第1472號判決意旨參照）。查被告遭
    緝獲當天所查扣之毒品愷他命2包（驗前淨重為1.395公克、
    0.332公克；驗後淨重為1.392公克、0.331公克）、 愷他命
    捲菸1支、分裝袋1包和愷他命磨粉盒1盒， 業經被告供稱係
    其所有供施用愷他命所用之物（見原審卷二第47頁），另扣
    案之NOKIA牌手機1支（含門號0000000000號SIM卡1張），亦
    經被告供述係其所有之物（見原審卷二第47頁），惟均否認
    與本件販賣或轉讓毒品有關（見原審卷二第47頁），而上開
    扣押物尚無證據證明與被告本案販賣毒品等犯行有關，本院
    自無從就上開扣案物品附隨於上開犯罪主刑項下而併予宣告
    沒收銷燬或併為沒收之從刑諭知，附此說明。
參、無罪部分：
一、公訴意旨另以：被告基於意圖藉販毒以營利之犯意，為下列
    販賣第一級毒品海洛因、第二級毒品甲基安非他命之犯行：
  (一)被告於98年1月8日，在臺中市○○路附近， 以5百元之價格
    ，販賣第二級毒品甲基安非他命予丙○○（即原審判決附表
    一編號1.部分）。
  (二)被告於98年3 月初某日，在位於臺中市○○○路之廣擎天大
    樓內，以3千元之價格，販賣第一級毒品海洛因予羅彤瑄（
    即原審判決附表一編號8.部分）。
  (三)被告於98年3月下旬某日，在位於臺中市○○○路之廣擎天
    大樓內，以3千元之價格，販賣第一級毒品海洛因予羅彤瑄
    （即原審判決附表一編號9.部分）。
  因認被告此部分所為，亦犯（修正前）毒品危害防制條例第 4
  條第1、2項之販賣第一級毒品、販賣第二級毒品罪嫌。
二、按犯罪事實應依證據認定之，無證據不得認定犯罪事實；又
    不能證明被告犯罪者，應諭知無罪之判決，刑事訴訟法第15
    4條第2項、第301條第1項分別定有明文。次按刑事訴訟法上
    所謂認定犯罪事實之證據，係指足以認定被告確有犯罪行為
    之積極證據而言，該項證據自須適合於被告犯罪事實之認定
    ，始得採為斷罪資料。如未能發現相當證據，或證據不足以
    證明，自不能以推測或擬制之方法，以為裁判之基礎。又刑
    事訴訟上證明之資料，無論其為直接或間接證據，均須達於
    通常一般之人均不致有所懷疑，而得確信其為真實之程度，
    始得據為有罪之認定，若其關於被告是否犯罪之證明未能達
    此程度，而有合理性懷疑之存在，致使無從形成有罪之確信
    ，根據「罪證有疑，利於被告」之證據法則，即不得遽為不
    利被告之認定，此分別有最高法院29年上字第3105號、40年
    台上字第86號、76年台上字第4986號判例可資參。又按事實
    審法院對於證據之取捨，依法雖有自由判斷之權，然積極證
    據不足證明犯罪事實時，被告之抗辯或反證縱屬虛偽，仍不
    能以此資為積極證據應予採信之理由，最高法院30年上字第
    482 號判例。再者，我國刑事訴訟制度業已修正為以當事人
    進行主義為主，職權進行主義為輔，檢察官立於原告之地位
    ，其對於被告之犯罪事實，本負有積極舉證之義務，且刑事
    被告原無自證無罪之義務，其在訴訟上所為之辯解，只須達
    於對起訴事證提出合理質疑之程度為已足，檢察官如對於被
    告所為之辯解仍有爭執，即應依照刑事訴訟法第161 條之規
    定，自負積極舉證之責。
三、公訴意旨認被告涉犯修正前毒品危害防制條例第4條第1項之
    販賣第一級毒品罪嫌、同條例第4條第2項之販賣第二級毒品
    罪嫌，無非係以：(1)證人丙○○、羅彤瑄之證述；(2)通訊監
    察譯文在卷，資為其主要論據。訊據被告堅詞否認有何販賣
    第一、二級毒品犯行，辯稱：伊並未販賣海洛因、甲基安非
    他命予丙○○、羅彤瑄等語。
四、經查：
  (一)按「修正刑事訴訟法第154 條證據裁判主義之規定，乃揭櫫
    國際公認之刑事訴訟無罪推定原則，為修正刑事訴訟法保障
    被告人權之重要指標，法院自應嚴守此一原則，在檢察官所
    舉證據及法院依法定職權調查所得之證據，足以證明被告有
    罪之前，自應推定其無罪。若所得證據其為訴訟上之證明，
    尚未達於通常一般人均不致有所懷疑，而得確信其為真實之
    程度者，自不能為有罪之認定，此為上開無罪推定原則之當
    然闡釋，自不能因犯罪之調查難易不同而有異，其理甚明。
    又施用毒品者所稱其向某人買受毒品之指證，不得作為有罪
    判決之唯一證據，仍須調查其他必要之證據，以察其是否與
    事實相符，為本院歷年來之見解，良以毒品買受者之指證，
    其憑信性於通常一般人已有所懷疑，尚難確信其為真實。況
    依毒品危害防制條例第17條之規定，其供出毒品來源而破獲
    者，復得減輕其刑，則其指證之真實性猶有疑慮，是施用毒
    品者之指證，其真實性有待其他必要證據加以補強。茲所謂
    必要之補強證據，固不以證明販賣毒品犯罪構成要件之全部
    事實為必要，但以與施用者之指證具有相當之關聯性為前提
    ，其經與施用者之指證綜合判斷，已達於通常一般人均不致
    有所懷疑，而得確信施用者之指證為真實者，始得為有罪之
    認定，此為無罪推定原則之必然推演。」此經最高法院著有
    93年度台上字第6750號判決意旨可資參照（另同院90年度台
    上字第3115號、94年度台上字第2033號、95年度台上字第68
    50號、96年度台上字第1029號、97年度台上字第3281號判決
    意旨亦可）。亦即，施用毒品者之指證，其真實性有待其他
    必要之證據加以補強，若施用毒品者之指證，其真實性仍有
    合理之懷疑存在時，在此項合理之懷疑未澄清前，自不能遽
    為有罪之判斷，茲所謂其他必要之補強證據，即在排除此項
    合理之懷疑，使之達於可得確信之程度，否則即應為被告有
    利之推定，此亦為刑事訴訟法第154 條，犯罪事實應依證據
    認定之證據裁判原則，及因保障被告人權，無罪推定原則之
    所在，此項刑事訴訟基本原則，不能因販賣毒品行為之期間
    短暫、方法隱密、對象單純，以致查獲不易、搜證困難等原
    因而放棄，或減低對於犯罪構成要件應予嚴格證明之堅持，
    此項基本原則應為法官證據證明力自由判斷職權行使之限制
    。
  (二)被告被訴販賣第二級毒品予丙○○部分：
  1.證人丙○○於98年5月14日偵訊時雖證稱：伊於98年1 月8日
    當天，以伊使用之0000000000號行動電話與綽號「太子」之
    成年男子之0000000000號行動電話聯絡購買甲基安非他命之
    事，雙方相約在臺中市○○路附近廣擎天大樓樓下，該男子
    賣500元的安非他命給伊，伊有買到甲基安非他命等語（ 見
    98年度偵字第21943號偵卷第19-21頁），而被告持用之0000
    000000號行動電話與證人丙○○持用之0000000000號行動電
    話，於98年1月8日0時57分40秒許、 23時50分32秒許曾有如
    下之通話內容：「
  98年1月8日0時57分40秒許之通聯部分：
    A（被告）：喂。B（丙○○）：你在幹嗎。
    A（被告）：打牌也。
    B（丙○○）：怎麼好，在那打。
    A（被告）：朋友那。
    B（丙○○）：阿你說那個，是有在你的身上嗎。
    A（被告）：有啊。
    B（丙○○）：這樣要怎麼跟你拿板仔。
    A（被告）：嗯。
    B（丙○○）：你要打到幾不知道嗎。
    A（被告）：等一下啦，晚一點，你在那。
    B（丙○○）：家裡。
    A（被告）：你有要出來嗎。
    B（丙○○）：我摩托車壞去，牽去用，你在那。
    A（被告）：我帶你來的那裡呀。
    B（丙○○）：在21哦。
    A（被告）：不是我不是在21，在別地方。
    B（丙○○）：你說我們上次去的那裡哦。
    A（被告）：對對對我不是在21啦，在別樓啦，你聽懂嗎。
    B（丙○○）：哦哦哭夭，同樣在那裡，數字不一樣而已。
    A（被告）：對啦。
    B（丙○○）：這樣咧，要怎麼辦。
    A（被告）：看你要不要過來拿呀。
    B（丙○○）：好呀。
    A（被告）：好。
    B（丙○○）：阿有那個。
    A（被告）：怎樣。
    B（丙○○）：甘有免呀。
    A（被告）：我不知道，要問也。
    B（丙○○）：？？
    A（被告）：我要問問看我這裡就沒有。
    B（丙○○）：你先問問看。
    A（被告）：好啦。
  98年1月8日23時50分32秒許之通聯內容：
    A（被告）：喂。
    B（丙○○）：喂在外面哦。
    A（被告）：對呀。
    B（丙○○）：我朋友有試啦，他說哦差多了，阿他人在台
      已，他說明天才有下來，阿下來會打給我，會跟我連絡。
    A（被告）：嘿是哦。
    B（丙○○）：他說可以啦，哦差多了。
    A（被告）：是呀，那不同的。
    B（丙○○）：對呀，我也有跟他說你昨天說的價錢，應該
      會接受啦。
    A （被告）：好啦，這樣我了解。」等情，有通訊監察譯文
    在卷可佐（見原審卷一第111、119頁），然諸上揭通訊監察
    譯文之內容，並未具體、明確表示欲購買毒品，況縱認證人
    丙○○果真係撥打電話向被告洽詢毒品，然依監聽譯文內容
    顯示，被告與丙○○未並議妥毒品之價格、數量、及交易地
    點，尚難僅因被告與丙○○間有相互討論毒品之內容，而遽
    認被告有販賣甲基安非他命予丙○○之事實。
  2.從而，起訴書所載被告於98年1月8日販賣第二級毒品甲基安
    非他命予丙○○部分，除證人丙○○之上開偵查中之證述外
    ，並無其他補強證據證明被告有此部分之犯行，故此部分之
    犯行，尚屬無法證明。
  (三)被告被訴販賣第一級毒品予羅彤瑄部分：
  1.證人己○○於原審審理時具結證稱：伊皆透過乙○○聯絡購
    買毒品事宜，伊曾有2至3次與乙○○一起去廣擎天大樓買毒
    品，由乙○○上樓購買毒品，伊在樓下等，乙○○下樓後有
    跟伊說是去向綽號「太子」之人購買，伊沒有看過綽號「太
    子」之人等語（見原審卷一第210-214 頁），及證人乙○○
    於原審審理時具結證稱：該3 次購買毒品行為，己○○皆只
    有在廣擎天大樓的電梯口等待，己○○並無與戊○○接觸過
    ，那時候伊與己○○施用毒品的來源均係向戊○○購買，是
    戊○○被警察查獲後，伊才改向綽號「阿偉」之人購買海洛
    因等語（見原審卷二第22頁），且證人羅彤瑄於警詢、偵訊
    均陳稱未曾見過綽號「太子」之人，可知己○○雖與乙○○
    共同向綽號「太子」之人購買海洛因，但均由乙○○出面與
    綽號「太子」之人接洽，則被告是否即為綽號「太子」之人
    ，僅證人乙○○之證詞可憑。
  2.而證人乙○○於警詢、偵訊、原審雖均指認被告即係綽號「
    太子」之人，並陳稱有向被告購買第一級毒品海洛因，然其
    於本院審理時即翻異前供，改稱係向廣擎天大樓內之管理員
    購買海洛因，其陳述前後已有不一，況除證人乙○○曾證稱
    向被告購買第一級毒品海洛因之陳述外，並無通訊監察紀錄
    譯文、通聯紀錄或其他證據可資佐證。則證人乙○○於警、
    偵訊或原審所為之指證，因無補強證據足佐，自無從遽行採
    為不利於被告之論罪依據。公訴人就此部分對被告所為之指
    訴，亦屬犯罪不能證明。
五、原審就此部分（即原審判決附表一編號1.8.9.部分）未詳為
    推求，遽為論罪科刑之判決，即有未洽，被告上訴意旨否認
    犯罪，指摘原判決不當，為有理由，應由本院將原判決關於
    此部分予以撤銷，並為被告無罪之諭知。
據上論斷，應依刑事訴訟法第369條第1項前段、第364條、第299
條第1項前段、第301條第1項，修正前毒品危害防制條例第4條第
3項、毒品危害防制條例第19條第1項，刑法第11條、第2條第1項
前段、第47條第1項、第51條第5款、第9款，判決如主文。
本案經檢察官丁○○到庭執行職務。
中    華    民    國    99    年     8    月    10    日
            刑事第五庭  審判長法  官  趙  春  碧
                              法  官  賴  恭  利
                              法  官  何  秀  燕
以上正本證明與原本無異。
如不服本判決應於收受送達後10日內，向本院提出上訴書狀，其
未敘述上訴理由者，並得於提起上訴後10日內向本院補提理由書
(均須按他造當事人之人數附繕本)「切勿逕送上級法院」。
                              書記官  郭  振  祥
中    華    民    國    99    年     8    月    10    日
附表：
┌───┬───┬──────────────┬─────────────┐
│編號  │購毒者│犯罪事實                    │所犯罪名及所科處刑度含主刑│
│      │      │                            │及從刑）                  │
├───┼───┼──────────────┼─────────────┤
│1.（即│甲○○│甲○○於97年12月19日12時3分 │戊○○販賣第三級毒品，累犯│
│原判決│      │許，以持有之0000000000號電話│，處有期徒刑伍年伍月。未扣│
│附表一│      │撥打給戊○○使用之0000000000│案之販賣第三級毒品所得財物│
│編號3.│      │號行動電話聯繫洽購第三級毒品│新臺幣伍仟元沒收，如全部或│
│部分）│      │愷他命事宜後，嗣於同日3時30 │一部不能沒收時，以其財產抵│
│      │      │分許，雙方相約在臺中市太原北│償之。                    │
│      │      │路近華美西街路口，由戊○○以│                          │
│      │      │5000元《起訴書記載1000元，更│                          │
│      │      │予應正》之價格，販賣第三級毒│                          │
│      │      │品愷他命1包（毛重約10公克） │                          │
│      │      │予甲○○，並當場收取價金及交│                          │
│      │      │付毒品。                    │                          │
├───┼───┼──────────────┼─────────────┤
│2.（即│甲○○│戊○○於97年12月31日16時56分│戊○○販賣第三級毒品，累犯│
│原判決│      │許，以其持用之0000000000號行│，處有期徒刑伍年伍月。未扣│
│附表一│      │動電話撥打給甲○○持有之0930│案之販賣第三級毒品所得財物│
│編號4.│      │316969號行動電話，雙方約妥購│新臺幣壹仟元沒收，如全部或│
│部分）│      │買第三級毒品愷他命事宜後，即│一部不能沒收時，以其財產抵│
│      │      │於同日0時許，在臺中縣大雅鄉 │償之。                    │
│      │      │大雅村中清南路60號處，由陳永│                          │
│      │      │城以1000元之價格，販賣第三級│                          │
│      │      │毒品愷他命1包（毛重約1.6公克│                          │
│      │      │）予甲○○，並當場收取價金及│                          │
│      │      │交付毒品。                  │                          │
├───┼───┼──────────────┼─────────────┤
│3.（即│庚○○│庚○○於98年2月23日16時07分 │戊○○販賣第三級毒品，累犯│
│原判決│      │、19時16分許，以其持有之0954│，處有期徒刑伍年伍月。未扣│
│附表一│      │074919號行動電話撥打給戊○○│案之販賣第三級毒品所得財物│
│編號7.│      │使用之0000000000號行動電話聯│新臺幣貳仟元沒收，如全部或│
│部分）│      │繫洽購第三級毒品愷他命事宜後│一部不能沒收時，以其財產抵│
│      │      │，嗣於同日20時22分許，雙方相│償之。                    │
│      │      │約在臺中市○○路與河南路口之│                          │
│      │      │名流廣場大廈內，由戊○○以20│                          │
│      │      │00元之價格，販賣第三級毒品愷│                          │
│      │      │他命1包（毛重約4公克）予嚴競│                          │
│      │      │薇，並當場收取價金及交付毒品│                          │
│      │      │。                          │                          │
└───┴───┴──────────────┴─────────────┘

司法院資訊處製作；財團法人民間司法改革基金會備份。
